【裁判字號】    89,簡上,418
【裁判日期】    900109
【裁判案由】    給付借款
【裁判全文】
臺灣高雄地方法院民事判決  八十九年度簡上字第四一八號
    上  訴  人  甲○○
    被上訴人    中興商業銀行股份有限公司
    法定代理人  丁○○
    訴訟代理人  丙○○
                乙○○
右當事人間請求給付借款事件，上訴人對於中華民國八十九年八月十五日本院八十九
年度雄簡字第一六八二號第一審判決提起上訴，本院判決如左：
    主  文
上訴駁回。
原判決之違約金起算日減縮自民國八十九年四月二日起算。
第二審訴訟費用由上訴人負擔。
    事  實
甲、上訴人方面：
    上訴人經合法通知，未於言詞辯論期日到場，據其以前提出書狀及到庭所為之陳
    述略為：
一、聲明：
（一）原判決命上訴人給付部分，及該部分假執行之宣告與訴訟費用負擔之裁判均廢
      棄。
（二）右廢棄部分被上訴人在第一審之訴及假執行之聲請均駁回。
（三）第一、二審訴訟費用由被上訴人負擔。
二、陳述：除與原審判決書所載者相同茲予引用外，補稱：
（一）借據、消費性貸款申請表、個人小額信用放款信用保險要保書等均是上訴人所
      親簽無誤。
（二）對被上訴人請求之金額無意見。上訴人的錢被朋友倒了，目前無錢可還，當初
      上訴人辦理本件貸款時，被上訴人要求向太平洋產物保險股份有限公司投保消
      費者信用保險，保險費等也都由上訴人支付，被上訴人說若上訴人還不出錢，
      他們會向保險公司求償，現在被上訴人應該向保險公司求償。被上訴人以定型
      化契約及其金融法務之優勢訴請上訴人清償，自無理由。
三、證據：援用原審之立證方法，另提出消費者信用保險保險證一份為證。
乙、被上訴人方面：
一、聲明：求為判決駁回上訴，第二審訴訟費用由上訴人負擔。
二、陳述：除與原審判決書所載者相同茲予引用外，補稱：
（一）上訴人是申請小額信用貸款，因為本件已經有保險，所以被上訴人沒有要求上
      訴人提供連帶保證人。被上訴人須先向借款人求償，取得執行名義，待借款人
      無法履約，才能向保險公司求償。
（二）被上訴人同意本件違約金減縮自八十九年四月二日起算。
三、證據：援用原審之立證方法，另提出約定書、消費性貸款申請表、個人小額信用
    放款信用保險要保書、印鑑卡、授信戶授信往來查詢申請單、放款交易明細查詢
    申請單、消費者貸款信用保險基本條款及批單各一份為證。
    理    由
一、本件上訴人經合法通知，未於言詞辯論期日到場，雖上訴人具狀陳稱係因急性腸
    胃炎、上呼吸道感染，醫囑宜休養及門診追蹤，故未能到庭云云，並提出診斷證
    明書一份為證，然查，該診斷證明書所載之病名為「急性腸胃炎、上呼吸道感染
    」，醫師囑言為「病人因上述疾患於民國八十九年十二月二十七日來院門診，宜
    休養及門診追蹤」，然本院最後言詞辯論期日為八十九年十二月二十九日，依上
    開診斷證明書之記載觀之，醫囑僅要求休養及門診追蹤，顯見上訴人所患疾病尚
    非嚴重，且診斷證明書並未註明上訴人究應休養幾日，是以尚難僅憑上開診斷證
    明書即認定上訴人確因八十九年十二月二十七日所患之上開疾病，致未能於八十
    九年十二月二十九日本院言詞辯論期日到場，是以本件經核並無民事訴訟法第三
    百八十六條所列各款之情形，爰依上訴人聲請，由其一造辯論而為判決。
二、本件被上訴人於原審起訴主張上訴人於民國八十七年九月一日向原告借用拾萬
    元，竟自八十九年三月一日起即未按期攤還，依當時原告之基本放款利率，本件
    借款利率應為年息百分之十三，故被尚欠告本金十六萬四千五百零六元及自八十
    九年三月一日起之利息及違約金（嗣被上訴人在本院減縮自八十九年四月二日起
    算違約金）迄未清償，爰依消費借貸之法律關係請求被告如數清償，並補稱伊須
    於取得對上訴人之執行名義，上訴人仍無力清償後，始得向保險公司請求等語；
    被上訴人於原審僅辯稱本件債務另有糾葛云云，嗣於上訴時補稱本件貸款時被上
    訴人要求上訴人投保消費者信用保險，今上訴人無力清償，被上訴人應向保險公
    司求償，不應依定型化契約向上訴人請求云云。
三、本件被上訴人於原審起訴主張上訴人於民國八十七年九月一日向被上訴人借用
    拾萬元，約定自八十七年九月一日起至九十年九月一日止，分期按月攤還，如未
    按期給付，即喪失期限利益，全部債務視為到期，利息固定利率年息百分之十三
    計算，如逾期清償，在六個月以內者，按上開利率百分之十，超過六個月以上者
    ，按上開利率百分之二十計付違約金。詎上訴人自八十九年三月一日起即未按期
    攤還，故上訴人尚欠本金十六萬四千五百零六元及自八十九年三月一日起算之利
    息，暨自八十九年四月二日起算之違約金迄未清償，依上開約定，本件借款應視
    為全部到期；上訴人主張本件借款時曾應被上訴人要求投保消費者信用保險之事
    實，業據被上訴人提出借據、約定書、消費性貸款申請表、個人小額信用放款信
    用保險要保書、印鑑卡、授信戶授信往來查詢申請單、放款交易明細查詢申請單
    、消費者貸款信用保險基本條款及批單各一份，被上訴人提出消費者貸款信用保
    險保險證一份為證，且為兩造所不爭執，自堪信為真正。
四、上訴人雖辯稱本件既投有消費者貸款信用保險，今上訴人無力清償，被上訴人自
    應向保險公司求償，不應依定型化契約向上訴人請求云云，然查：消費者貸款信
    用保險係金融機構與保險人間之另一契約關係，與金融機構與借款人之消費借貸
    關係係屬二事，消費者貸款信用保險之目的，係在承保借款人未能依約清償借款
    本息之風險，減少金融機構之呆帳損失，並非在減免借款人依法應負之清償責任
    ，僅於金融機構申請理賠，保險人亦已理賠後，於其理賠之範圍內，保險人得逕
    向借款人追償而已，此乃信用保險之本質使然，與保險費用係由何人繳付無涉；
    換言之，金融機構縱未向保險人請求理賠，亦不影響其依與借款人間之消費借貸
    關係請求借款人清償，並取得執行名義之權利，縱保險人已依約理賠，借款人仍
    須負擔清償全部借款本息之責，僅於保險人已理賠之範圍內，若保險人逕向借款
    人求償，借款人須改向保險人清償而已，至消費者信用貸款之保險費用係由借款
    人負擔一節，此係借款人依其與金融機構間之約定所負擔，並不改變上開保險之
    本質，從而，本件被上訴人既尚未向保險公司請求理賠，其依兩造間消費借貸契
    約所得主張之權利，即不因其投有消費者貸款信用保險而受影響，仍得依約請求
    上訴人清償全部借款本息，被上訴人雖上訴人辯稱伊已無力清償，被上訴人須向
    保險公司求償云云，即無可採。再者，兩造間之消費借貸契約雖係以定型化條款
    之方式為之，然僅其內容需受法律規制，並不因此即當然無效，蓋定型化條款係
    為因應現代工商社會大量快速締約之需求所生，有其存在之必要性，苟將定型化
    約款解為無效，不僅於法有違，且將使日常生活之乘車、購票等瑣事皆窒礙難行
    ，事實上亦非可能。本件雖投有消費者貸款信用保險並由上訴人繳付保費，然此
    本為兩造間可依契約自由約定之內容，且被上訴人陳稱此係用以取代連帶保證人
    ，由被上訴人提出之借據、約定書觀之，本件確無人擔任連帶保證人，顯見本件
    兩造確係約定由上訴人繳付保險費用以代替連帶保證人之提供，此於現代社會覓
    保不便之狀況下，確不失為解決金融機構要求債權之擔保，借款人卻因故未能提
    供之兩難局面，雙方皆可互蒙其利，兩造既已對此表示同意，上訴人亦親自填寫
    投保文件並繳納保費，此約定自無不公平之可言。上訴人既不爭執其積欠被上訴
    人壹拾陸萬肆仟伍佰零陸元，及自民國八十九年三月一日起至清償日止，按年息
    百分之十三計算之利息，並自民國八十九年四月二日起至清償日止，其逾期在六
    個月以內者，按上開利率百分之十，逾期超過六個月者，按上開利率百分之二十
    計算之違約金之事實，復未主張並舉證證明兩造間之消費借貸契約尚有何顯失公
    平之情事，徒執上開情詞置辯，自無可採。
五、綜上，被上訴人本於消費借貸之法律關係，請求上訴人給付壹拾陸萬肆仟伍佰零
    陸元，及自民國八十九年三月一日起至清償日止，按年息百分之十三計算之利息
    ，並自民國八十九年四月二日（被上訴人於本院減縮起算日）起至清償日止，其
    逾期在六個月以內者，按上開利率百分之十，逾期超過六個月者，按上開利率百
    分之二十計算之違約金，即屬正當，原審為上訴人敗訴之判決，即無違誤，上訴
    人仍執上詞指稱原判決違法，求予廢棄，即無理由，應予駁回。
六、本件上訴為無理由，依民事訴訟法第四百三十六條之一第三項、第四百四十九條
    第一項、第三百八十五條第一項前段、第七十八條，判決如主文。
中      華      民      國    九十      年      一      月      九      日
                              臺灣高雄地方法院民事第一庭
~B審判長法官  鄭月霞
~B法      官  黃蕙芳
~B法      官  陳怡雯
右為正本係照原本作成。
本判決不得上訴。
~B法院書記官  鄭淑華
中      華      民      國    九十      年      一      月      十      日


司法院資訊處製作；財團法人民間司法改革基金會備份。
